【裁判字號】    99,訴,764
【裁判日期】    990625
【裁判案由】    侵權行為損害賠償
【裁判全文】
臺灣板橋地方法院民事判決               99年度訴字第764號
原      告  乙○○
            丁○○
            戊○○
            庚○○
            甲○○
            己○○
            丙○○
上7人共同
訴訟代理人  張旭業律師
            楊珮君律師
被      告  辛○○
訴訟代理人  郭芳宜律師
上列當事人間請求侵權行為損害賠償事件，經本院於民國99年6
月1 日言詞辯論終結，判決如下：
    主  文
原告之訴及假執行之聲請均駁回。
訴訟費用由原告負擔。
    事實及理由
一、原告主張：
（一）緣被告於民國97年7月20日下午3時許，騎乘PNA-662號牌
      重型機車，沿臺北縣三重市○○街往同市○○街方向行駛
      ，行經上開過圳街與重新街路口時，本應注意車輛超車時
      ，應顯示左方向燈，並於前車左側保持半公尺以上之間隔
      超過，行至安全距離後，再顯示右方向燈駛入原行駛路線
      ，且遇殘障用特製車時，應予禮讓，而依當時情形天候晴
      、日間自然光線、路面無缺陷亦無障礙物、視距良好，並
      無不能注意之情事，竟疏未注意及此，而與騎乘CKK-586
      牌號重型機車，行駛在被告左側之被害人即原告乙○○之
      配偶、原告丁○○等之母親王徐秀珠發生碰撞，致王徐秀
      珠人車倒地，經送往臺北縣立醫院三重院區急救，因顱內
      出血，昏迷指數為三，後轉往淡水馬偕醫院急救，仍於同
      年月26日凌晨0時15分不治死亡。
（二）查原告丁○○以上開事實向臺灣板橋地方法院檢察署對被
      告提出過失致死告訴，被告亦坦承與被害人王徐秀珠擦撞
      之事實，惟上開檢察署竟以卷附現場車損位置之照片被害
      人王徐秀珠之機車乃右前車身受損，而被告之機車乃左後
      車身與車牌處有些微磨損，足認本件車禍事故之發生，應
      係被害人王徐秀珠於右轉重新路3段時，未予禮讓右側之
      直行車，其右前車身因而自後方碰撞被告機車之左後車身
      與車牌，尚難認被告有何過失，對被告逕為不起訴處分書
      。惟上開不起訴處分書所為認定顯有違經驗法則，且調查
      亦未詳盡，自不可採。經查，揆諸現場2台機車車損之照
      片，被害人王徐秀珠之機車乃右前車身受損，則按一般經
      驗法則而言，如果是在右轉情況下遭撞，而右前車身受損
      ，則必然是遭後方來車撞擊所致，是以臺灣臺北縣區車輛
      行車事故鑑定委員會依其長年經驗，綜合現場跡證及當事
      人筆錄後，提出分析意見認「王徐秀珠駕駛普通重型機車
      ，在肇事路口欲右轉時，適辛○○駕駛普通重型機車由王
      徐秀珠右後方直行駛來，因何車車速較快，在路口由右側
      繞越王車時，遭何車左前車頭擦撞王車右側車身處，隨後
      王員失控倒地，而何車未倒向前行駛後又折返肇事現場」
      等語，惟如前所陳，王徐秀珠之車輛在右轉之情形下，依
      經驗法則而言，其右前車身應無可能與被告機車之左後車
      身與車牌擦撞，然承辦檢察官不察逕為不起訴處分，實不
      足採。是本件自應以臺灣臺北縣區車輛行車事故鑑定委員
      會之鑑定意見，方符事實及經驗法則。
（三）按因故意或過失，不法侵害他人之權益者，負損害賠償責
      任；故意以背於善良風俗之方法，加損害於他人者亦同。
      再汽車、機車或其他非依軌道行駛之動力車輛，在使用中
      加損害於他人者，駕駛人應賠償因此所生之損害。又不法
      侵害他人致死者，對於支出醫療費用及增加生活上需要之
      費用或殯葬費之人，亦應負損害賠償責任。不法侵害他人
      致死者，被害人之父、母、子、女及配偶，雖非財產上之
      損害，亦得請求賠償相當之金額，民法第184條第1項、第
      191條之2、第192條及第194條分別定有明文。參酌臺灣臺
      北縣區車輛行車事故鑑定委員會之鑑定報告所示，被告顯
      有過失而應負侵權行為損害賠償責任，被害人王徐秀珠為
      原告等之配偶及母親，惟突遭被告過失撞擊致死，原告等
      頓失依恃，精神上遭受相當之痛苦，惟被告迄今未與原告
      等達成和解，原告等另行爰依法再分別向被告請求賠償慰
      撫金各30萬元。
（四）聲明：1.被告應分別給付原告乙○○、丁○○、戊○○、
      庚○○、甲○○、己○○、丙○○各30萬元，及均自訴狀
      繕本送達之翌日起至清償日止，按年息5%計算之利息；2.
      原告願供擔保請准宣告假執行。
二、被告則以下開情詞置辯：
（一）查本件被害人王徐秀珠雖因車禍死亡，但被告確無違反交
      通法令行為，亦無有應注意，能注意而疏未注意之過失行
      為，業經臺灣板橋地方法院檢察署檢察官97年度偵字第29
      429號處分不起訴，原告丁○○不服聲請再議，已由臺灣
      高等法院檢察署98年度上聲議字第1093號處分書駁回告訴
      人之再議聲請。原告丁○○雖又不服，具狀聲請鈞院交付
      審判，亦蒙鈞院刑事庭以98年度聲判字第15號刑事裁定駁
      回其聲請，足證被告就本件交通事故確無過失，當無侵權
      行為之賠償責任。
（二）茲依上開不起訴處分書，處分書及鈞院刑事裁定引用認定
      被告無過失責任之事證理由如下：
  １、經查，按卷附道路交通事故調查報告表與道路交通事故現
      場圖所示，於肇事路口，被告係直行過圳街，而被害人王
      徐秀珠行駛於被告之左側右轉重新路，即被告為直行車，
      王徐秀珠為轉彎車；再參以卷附車損位置之照片，王徐秀
      珠機車右前車身有擦痕，而被告之機車為左後車身與車牌
      處有些微磨損，足認本件車禍之發生，應係王徐秀珠於右
      轉重新路3段時，未讓右側直行車之被告機車先行，致其
      右前車身因而與被告機車左後車身及車牌處發生擦撞，足
      證被告顯無違反注意之義務，當無過失責任可言。
  ２、次查，三重市○○街於肇事路段為雙向4 線道，被告及王
      徐秀珠行車方向之車道路寬分別為3.4 公尺及2.6 公尺，
      有道路交通事故現場圖在卷可稽，被告及王徐秀珠均騎乘
      機車，而機車車體非如汽車車體寬，機車行進方式並不是
      如汽車在同一車道前後行駛，且本件車禍發生在下午3 時
      許，並非尖峰時間，車流量小，依道路交通事故現場圖繪
      示，被告行駛外側車道，王徐秀珠行駛內側車道，有該現
      場圖在卷足憑。另原告雖一再爭執車禍發生係被告自後超
      車不當所致，但與車損情形並不相符，已見前述，蓋王徐
      秀珠騎乘的殘障用特製車後方有左右輔助輪，倘被告騎乘
      機車自王徐秀珠騎乘的機車右側超車發生碰撞，被告之機
      車車頭理應先擦撞到王徐秀珠機車右輔助輪，觀之上揭車
      損情形，王徐秀珠機車右輔助輪並無擦痕。是原告所稱被
      告自王徐秀珠右側超車云云，難認有據。
  ３、再查，臺灣省臺北縣區車輛行車事故鑑定委員會分析意見
      雖認定「王徐秀珠駕駛普通重型機車，在肇事路口欲右轉
      時，適辛○○駕駛普通重型機車由王徐秀珠右後方直行駛
      來，因何車車速較快，在路口由右側繞越王車時，遭何車
      左前車頭擦撞王車右前車身處，隨後王員失控倒地，而何
      車未倒向前行駛後又折返肇事現場」等語，然查依前揭車
      損位置之照片所示，被告之車損位置乃左後車身與車牌，
      其左前車頭並無任何碰撞痕跡，則前開鑑定委員會鑑定意
      見認定之事實與卷內證據資料不相符合，自難據以推論係
      被告之左前車頭撞擊王徐秀珠機車右前車身而肇事。
  ４、末查，按參與交通之人，可信賴其他參與交通之對方亦能
      遵守交通規則，同時為必要之注意，謹慎採取適當之行動
      ，而對於不可知之對方違規行為並無預防之義務，此即所
      謂信賴原則。衡諸一般交通信賴原則，已難期依規定行駛
      於道路上之駕駛人對於後方行駛中車輛是否會突然右轉，
      進而碰撞其車身後方，存有客觀之注意義務。再者，依當
      時情形，縱被告立即採取偏行及煞車等閃避之措施，仍難
      以避免事故之發生，實無法預知被害人機車自其左側右轉
      彎時未禮讓而與被告所騎乘之機車發生擦撞之情，故難認
      被告就本件事故有應注意、能注意而疏未注意之情事，當
      無過失侵權行為之責任。
（三）聲明：1.原告之訴及其假執行之聲請均駁回；2.如為不利
      之判決，被告願供擔保請准宣告免為假執行。
三、本件被告於97年7月20日下午3時許，騎乘PNA-662號牌重型
    機車，沿臺北縣三重市○○街往同市○○街方向行駛，行經
    上開過圳街與重新街路口時，與騎乘CKK-586牌號重型機車
    ，行駛在被告左側之被害人即原告乙○○之配偶、原告丁○○等之母親王徐秀珠發生碰撞，致王徐秀珠人車倒地，經送
    往臺北縣立醫院三重院區急救，因顱內出血，昏迷指數為三
    ，後轉往淡水馬偕醫院急救，仍於同年月26日凌晨0時15分
    不治死亡等情，為被告所不爭執，並有道路交通事故現場圖
    、現場照片附於偵查卷可稽，且經臺灣板橋地方法院檢察署
    檢察官率同法醫師相驗屍體，而製有勘驗筆錄，並有相驗屍
    體證明書、檢驗報告書各1件及相驗照片等件附於偵查卷可
    參，原告主張此部分事實，堪信為真正。然原告主張被告於
    上開交通事故為有過失等語，則為被告否認，並以上開情詞
    抗辯。是本件應審究者，為被告於本件交通事故是否有過失
    之問題，茲敘述如下。
四、經查：
（一）按民事訴訟法第277條前段規定：當事人主張有利於己之
      事實者，就其事實有舉證之責任。關於舉證責任分配之法
      則，學說上理論甚多，惟在給付訴訟中，為訴訟標的之法
      律關係之事實，應由主張該為訴訟標的之法律關係存在之
      原告，就該具體的法律關係之權利發生事實，負舉證責任
      。次按民事訴訟如係由原告主張權利者，應先由原告負舉
      證之責，若原告先不能舉證，以證實自己主張之事實為真
      實，則被告就其抗辯事實即令不能舉證，或其所舉證據尚
      有疵累，亦應駁回原告之請求（最高法院17年上字第91 7
      號判例意旨參照）。參酌上開說明，原告既主張被告有自
      後超車不當致王徐秀珠死亡之侵權行為，自應就此有利於
      己之事實，負舉證責任。
（二）查觀諸卷附道路交通事故調查報告表與道路交通事故現場
      圖所示，於肇事路口，被告係直行臺北縣三重市○○街，
      而被害人王徐秀珠行駛於被告之左側右轉重新路，即被告
      為直行車，王徐秀珠為轉彎車。而參以偵查卷附車損位置
      之照片，王徐秀珠機車右前車身有擦痕，而被告之機車為
      左後車身與車牌處有些微磨損，此有上述現場照片附於偵
      查卷可參，足認本件車禍之發生，應係王徐秀珠於右轉重
      新路3段時，未讓右側直行車之被告機車先行，致其右前
      車身因而與被告機車左後車身及車牌處發生擦撞，尚難認
      被告有違反注意義務之情事。
（二）再查，上述過圳街之肇事路段，為雙向4線道，被告及王
      徐秀珠行車方向之車道，路寬分別為3.4公尺及2.6公尺，
      有前開道路交通事故現場圖在偵查卷可稽，被告及王徐秀
      珠均騎乘機車，而機車車體非如汽車車體寬，機車行進方
      式並不是如汽車在同一車道前後行駛，且本件車禍發生在
      下午3時許，並非尖峰時間，車流量小，而依道路交通事
      故現場圖繪示，被告行駛外側車道，王徐秀珠行駛內側車
      道，有該現場圖在卷足憑，是原告指訴被告自王徐秀珠右
      側超車等語，難認有據。
（三）又查，臺灣省臺北縣區車輛行車事故鑑定委員會分析意見
      ，固認定「王徐秀珠駕駛普通重型機車，在肇事路口欲右
      轉時，適辛○○駕駛普通重型機車由王徐秀珠右後方直行
      駛來，因何車車速較快，在路口由右側繞越王車時，遭何
      車左前車頭擦撞王車右前車身處，隨後王員失控倒地，而
      何車未倒向前行駛後又折返肇事現場」等語，然查，依前
      揭車損位置之照片所示，被告之車損位置乃左後車身與車
      牌，其左前車頭並無任何碰撞痕跡，則前開鑑定委員會鑑
      定意見認定之事實與卷內證據資料不相符合，自難據以推
      論係被告之左前車頭撞擊王徐秀珠機車右前車身而肇事。
      而本件經檢察官另送請臺灣省車輛行車事故覆議鑑定委員
      會鑑定結果，則因跡證不全，該會認「肇事實情不明，本
      會未便遽予覆議」，有臺灣省行車事故覆議鑑定委員會97
      年12月17日覆議字第0976 204730號函1紙附於97年度偵字
      第29429號偵查卷內可稽，是原告雖主張車禍之發生係被
      告自後超車不當所致等語，然與車損情形並不相符，已見
      前述，且王徐秀珠所騎乘之殘障用特製車有左右輔助輪，
      倘被告騎乘機車自王徐秀珠騎乘之機車右側超車發生碰撞
      ，被告之機車車頭理應先擦撞到王徐秀珠機車右輔助輪，
      此與上揭車損情形顯然有間，是原告此部分之主張，尚乏
      依據，不足採信。
（四）末查，被告因本件事故所涉犯之過失致死罪嫌，業經臺灣
      板橋地方法院檢察署以97年度偵字第29429號為不起訴處
      分，並經臺灣高等法院檢察署以98年度上聲議字第1093號
      處分書駁回原告丁○○之再議，原告丁○○另具狀聲請本
      院刑事庭交付審判，亦經本院刑事庭以98年度聲判字第15
      號刑事裁定駁回其聲請確定等情，業經本院調取上開各該
      卷宗核閱無誤，復有上開不起訴處分書、處分書與各該偵
      查卷宗及本院98年度聲判字第15號刑事裁定等影本存卷可
      憑，益徵本件尚難認定被告確有原告主張之侵權行為。
五、綜上所述，本件原告之主張及舉證，既不能證明被告確有上
    開侵權行為，則原告依侵權行為之法律關係，請求被告應分
    別給付原告乙○○、丁○○、戊○○、庚○○、甲○○、己○○、丙○○各30萬元，及均自訴狀繕本送達之翌日起至清
    償日止，按年息5%計算之利息，即無理由，應予駁回。又原
    告之訴既經駁回，假執行之聲請即失所附麗，爰併予駁回。
六、本件兩造所為其他主張、陳述並所提之證據，經審酌後，認
    均與本件之結論無影響，自不再一一論述，併此敘明。
七、訴訟費用負擔之依據：民事訴訟法第78條。
中    華    民    國    99    年    6     月    25    日
                  民事第三庭    法  官  邱靜琪
以上正本係照原本作成
如對本判決上訴，須於判決送達後20日內向本院提出上訴狀
中    華    民    國    99    年    6     月    25    日
                                書記官  鄭美莉

司法院資訊處製作；財團法人民間司法改革基金會備份。
